臺灣花蓮地方法院民事判決
110年度訴字第272號
原      告  李紹忠  

訴訟代理人  林國泰律師
複代理人    陳映亘律師
被      告  周欽煥  
            姚彩霜  
            周欽南  
上列當事人間請求拆屋還地事件，本院於民國111年5月31日言詞
辯論終結，判決如下：
    主  文
被告周欽煥、周欽南應將坐落花蓮縣○○鄉○○段000地號土地上，
如附件一所示斜線部分面積183.21平方公尺之建物及地上物拆除
，並將上開占有土地騰空返還予原告。
被告姚彩霜應將放置於花蓮縣○○鄉○○段000地號土地上，如附件
二照片所示植栽、盆栽移除，並將上開占有土地騰空返還予原告
。
原告其餘之訴駁回。
訴訟費用由被告周欽煥、周欽南負擔百分之99，由被告姚彩霜負
擔百分之1。
本判決主文第一項於原告以新臺幣575,575元為被告周欽煥、周
欽南供擔保後，得假執行。
本判決主文第二項於原告以新臺幣5,000元為被告姚彩霜供擔保
後，得假執行。
原告其餘假執行之聲請均駁回。
    事實及理由
一、原告起訴主張：坐落花蓮縣○○鄉○○段000地號土地（下稱系
    爭土地）為原告所有，然被告三人無占有系爭土地之合法權
    源，竟於系爭土地上興建門牌號碼花蓮縣○○鄉○○村○○路○段0
    號之未辦保存登記建物（下稱系爭房屋），爰依民法第767
    條之規定，請求被告拆屋還地等語。並聲明：㈠被告周欽煥
    、周欽南、姚彩霜應將系爭土地上，如附件一所示斜線部分
    面積183.21平方公尺之建物及地上物拆除，及如本院卷211
    頁照片所示植栽、花卉全部移除，並將上開占有土地騰空返
    還予原告。㈡被告周欽煥、周欽南、姚彩霜不得於系爭土地
    上為通行、停放車輛、堆置物品或其他妨害原告使用收益之
    行為。㈢願供擔保，請准宣告假執行。
二、被告則均以：被告等就系爭土地的合法占有權源是因被告周
    欽煥、周欽南之父親周阿燕與原告父親李文榮是兄弟，當初
    李文榮有承諾無償借用系爭土地給周阿燕住，所以民國47年
    時周阿燕才去系爭土地上蓋房子。李文榮當初有考量其與李
    石來的父子關係，為盡孝道，也才同意周阿燕搬去，但當初
    他們的交換條件現在被告等已經不清楚。而75年的時候，被
    告周欽煥、周欽南興建系爭房屋，李文榮、周阿燕當初都還
    在世，也沒有反對建屋，但就周阿燕、李文榮間的約定，因
    兩人都已經過世，所以沒有其他證據。而李文榮自47年至今
    既然同意、也默許周阿燕及其繼承人無償永久使用，被告等
    人應自周阿燕取得占有連鎖之占有權源，而原告之主張因逾
    60年始提出，應有權利失效之適用，也破壞誠實信用、信賴
    保護原則等語置辯。並聲明：原告之訴駁回。
三、就系爭土地之所有權人為原告、系爭房屋稅籍名義人為被告
    周欽煥等情，有系爭土地第一類謄本、系爭房屋稅籍證明書
    在卷可稽（見本院卷25、63頁），且為兩造所不爭執，是此
    部份之事實，應已足堪認定。
四、至原告主張被告無合法占有權源等節，則為被告所否認，並
    以前詞置辯。是本件之爭點厥為：被告占有系爭土地如附件
    一所示斜線部分，是否有合法占有權源？
　㈠按當事人主張有利於己之事實者，就其事實有舉證之責任，
    民事訴訟法第277條定有明文。又事實有常態與變態之分，
    其主張常態事實者無庸負舉證責任；反之，主張變態事實者
    ，則須就其所主張之事實負舉證責任（最高法院106年度台
    上字第1870號民事判決可資參照）。
　㈡查兩造就原告為系爭土地所有權人乙節並不爭執，已如前述
    ，而被告既抗辯兩造先輩即周阿燕、李文榮間有使用借貸之
    約定，乃變態事實，揆諸前揭見解，自應由被告就其抗辯為
    舉證。而就被告此部份之抗辯，業經本院於110年11月11日
    準備程序期日當庭曉諭被告應舉證，而被告周欽南則回應以
    ：周阿燕與李文榮皆過世，（見本院卷138頁）75年時我跟
    周欽煥建系爭房屋，當時周阿燕跟李文榮都還在世沒有反對
    建造，但現在周李兩人都不在了，李文榮車禍身亡，我們也
    無法證明，我們只是繼承，繼續居住等語。且迄本院言詞辯
    論期日終結時，俱未提出任何證據以實其說，是被告此部份
    之抗辯，自不足採。
　㈢至被告抗辯原告請求被告拆屋還地有權利失效、濫用、違反
    誠信原則云云；惟查，原告係本於所有權人地位行使物上請
    求權，而該物上請求權本即無時效之限制，倘因所有權人一
    時未行使權利而任意冠以權利失效之名，恐將架空民法上之
    時效制度即所有權人之權能；再者，被告亦未提出任何足以
    引起其信賴原告不再行使權利之證據，亦無具體說明原告有
    何違反誠信原則、權利濫用之情，是此部份之抗辯，亦不可
    採。
　㈣而就被告姚彩霜抗辯以：我是80年才跟周欽煥結婚，而系爭
    房屋是76年蓋的，所以系爭房屋我沒有事實上處分權等語，
    經本院職權查詢被告姚彩霜戶籍資料（見本院卷證件袋），
    確認姚彩霜確係於80年10月27日始與被告周欽煥結婚，而系
    爭房屋之起課年月為73年，原告除指述被告姚彩霜有列名為
    具狀人外，並未提出任何證據以實其說，是原告就被告姚彩
    霜應負拆除系爭房屋責任之主張，並不可採。
　㈤又就附件二所示植栽、盆栽，經被告姚彩霜自承為其所有（
    見本院卷278頁），其自負將其移除於系爭土地上之責。
　㈥準此，被告周欽煥、周欽南既未能證明其有何合法占有權源
    ，原告請求被告周欽煥、周欽南拆除系爭房屋並返還系爭土
    地，即屬有理。
　㈦至原告聲明第二項部分，細繹其所請求者，係令被告三人不
    得妨害原告本於所有權人地位對於系爭土地之使用、收益，
    且原告既為系爭土地所有權人，此等權利本不須言明即為其
    所擁有。而此項聲明，其本質僅為原告第一項聲明之延伸，
    本院既判令被告拆屋還地並移除地上物、植栽、花卉、盆栽
    等，則原告之請求業已滿足；是縱本院為如其聲明第二項之
    判決，於被告尚未違反時，並無效力；而縱被告嗣後違反，
    本院既無從為強制執行，亦不生何等違反之法律效果，原告
    僅能依他司法程序，本於權利人地位，另行主張而已矣，是
    原告此部分之主張，應無理由，並不可採，併予敘明。
五、從而，原告依民法第767條，聲明請求如主文第一、二項所
    示，為有理由，應予准許。逾此部份之請求，為無理由，應
    予駁回。
六、本件原告勝訴部分，原告陳明願供擔保請准宣告假執行，經
    核於法並無不合，爰酌定相當擔保金額准許之。至原告敗訴
    部分，其假執行之聲請自失所附麗，應併予駁回。而就附件
    二所示植栽、盆栽、花卉等，數量非少，且部分樹體已有相
    當樹齡，本院認其價值以15,000元為適當，併予敘明。
七、本件事證已徵明確，兩造其餘主張陳述及所提之證據，經審
    酌後認為對於判決結果不生影響，爰不逐一論述，附此敘明
    。
八、訴訟費用負擔之依據：民事訴訟法第79條、第85條。
中　　華　　民　　國　　111 　年　　6　　月　　 10  　日
                  民事第二庭  審判長法　官  李可文　
                                    法　官  林敬展
　　　　　　　　　　　　　　　　　　法　官  蔡培元
以上正本係照原本作成。
如對本判決上訴，須於判決送達後20日內向本院提出上訴狀。
如委任律師提起上訴者，應一併繳納上訴審裁判費。
中　　華　　民　　國　　111 　年　　6 　　月　　10　　日
                    　　            書記官　謝佩真